最高法院刑事判決　　　　　　九十六年度台上字第二四八七號
上　訴　人　台灣高等法院檢察署檢察官
被　　　告　甲○○
選任辯護人　莊國明律師
上列上訴人因被告違反貪污治罪條例案件，不服台灣高等法院中
華民國九十六年二月二日第二審判決（九十五年度上訴字第二三
六０號，起訴案號：台灣台北地方法院檢察署九十一年度偵字第
五八０二號、九十二年度偵字第二０一六六號《原判決漏載》）
，提起上訴，本院判決如下：
    主  文
原判決撤銷，發回台灣高等法院。
    理  由
本件原判決以公訴意旨略稱：被告甲○○係前經濟部水資源局（
下稱水資局）局長、國民大會代表，及國際灌溉排水協會中華民
國國家委員會（下稱國際灌排協會）主席，為依據法令從事公務
之人員。緣於民國八十八年九月十日至同年月二十日、八十九年
三月二十日至同年月二十八日，甲○○先後參加分別在西班牙、
荷蘭等地舉行之國際灌排協會年會、水資源論壇部長級會議，而
有關出國機票、住宿、餐點及其他雜支，均由國際灌排協會支付
，甲○○明知前開費用，業於八十八年十月二十日及八十九年四
月六日，經上揭委員會報支，並無應由國民大會歸墊情形，竟基
於意圖為自己不法所有之概括犯意，利用職務之機會，連續於八
十八年十月二十九日、八十九年四月十八日，以參加前開會議為
由，向國民大會詐領新台幣（下同）二十萬五千四百四十二元、
六萬六千七百五十元，共計二十七萬二千一百九十二元之交通費
、生活費等費用得逞，因認被告甲○○涉犯貪污治罪條例第五條
第一項第二款之利用職務上之機會詐取財物罪嫌云云。惟經審理
結果，仍認為不能證明被告犯罪，因而維持第一審諭知被告無罪
之判決，駁回檢察官在第二審之上訴，固非無見。
惟查：（一）證據之取捨與事實之認定，固為事實審法院之職權
，惟如調查所得之證據，就待證事實之內容不相一致時，仍應依
經驗法則、論理法則定其取捨，並於判決理由內詳予說明其所得
心證之理由，方足為事實認定之依據。原判決雖說明：「證人陳
鈴萍於原審（第一審）九十三年五月十九日審理時所證：上開旅
行業代收轉付收據影本五紙，其中關於被告前往西班牙之機票費
用、簽證及保險費用共計十二萬零八百九十六元之部分，被告有
交代鄭念珠將款項交還國際灌排協會，是由我前往水資局局長室
向鄭念珠收的錢；另外關於被告前往荷蘭之簽證及保險費用共計
四千一百七十元部分，我也有收到鄭念珠交給我的款項等語，另
證人鄭念珠亦證稱：我在八十九年間在經濟部水資局擔任被告之
秘書一職，被告在八十八、八十九年間前往西班牙及荷蘭之費用
，由我經手檢附相關單據向國民大會申請補助，被告從西班牙回
來後，國際灌排協會的馬昱小姐有送來一張表要求被告歸墊款項
，我有將單據交給被告，並且前往水資局旁的合作金庫自被告的
私人戶頭提領十二萬元，陳鈴萍到水資局局長室來向我拿了這十
二萬元，另外就被告出差荷蘭時之簽證及保險費用部分，我也有
交給陳鈴萍等語，足認國際灌排協會事後確有要求被告歸墊部分
款項之情事」等由，為被告有利之論據（原判決第六頁倒數第二
行至第七頁第十四行）。惟被告於法務部調查局台北市調查處（
下稱台北市調查處）九十年十二月六日詢問時供以：「（問：據
天華旅行社秦晶琥供稱，有關買受人甲○○代收轉付收據編號TE
00000000，金額120896元是由國際灌排協會付款，甲○○並未另
行支付款項，為何如此？）天華旅行社所開出的收據應該只給我
在國民大會報銷，這個錢由國民大會報銷下來後要歸墊給國際灌
排協會，我每次都將錢直接交給馬昱歸墊給國際灌排協會的預支
款，因為馬昱負責所有開支，故馬昱會向我要求歸墊以結清出國
費用。」（見九十一年度偵字第五八０二號卷第一卷第七頁正、
背面）；嗣於九十二年二月二十日檢察官偵查時則改稱：「（問
：向國大報支所得的費用，你交給何人歸墊給國際灌排協會？）
是交給我的秘書鄭念珠處理」（見九十一年度偵字第五八０二號
卷第二卷第四十一頁）；再於第一審法院審理時供以：「（檢察
官問：你辦理歸墊，你本案辦了幾次？）我的秘書跟我要歸墊的
錢的時候，是第一次，而第二次的部分，因為機票的相關費用是
國際灌排協會支出的，所以這次就不用歸墊，所以我印象中歸墊
只有一次。」（見第一審卷第四卷第二十八頁）；又證人鄭念珠
於第一審法院審理時係證稱：「（辯護人問：有沒有哪個單位向
甲○○請求要歸墊款項？）荷蘭這一次我不知道，我也沒有經手
。」，「（問：關於荷蘭開會那次甲○○的食宿、機票費用由何
人負擔？）我不清楚」各等語（見第一審卷第一卷第一五三頁）
。則被告就交還墊款之對象，究係證人馬昱或鄭念珠，非惟前後
供述不一，已難盡信，且依其自承，其僅歸還第一次至西班牙之
相關費用，並未歸還第二次至荷蘭之有關簽證及保險之費用；而
依證人鄭念珠之證述，其既未經手歸墊被告第二次出差至荷蘭之
簽證及保險之費用。則原判決憑何認定，上開證人知悉被告已歸
墊第二次出差至荷蘭之簽證及保險之費用？原判決對被告不利於
己及證人鄭念珠不利於被告之供述，並未說明其取捨之心證理由
，遽行判決，已有判決理由不備之違法。況證人即國際灌排協會
副秘書長馬昱於台北市調查處詢問時證稱：「（問：甲○○於八
十八年九月十日至八十八年九月二十日赴西班牙等地參加第五十
屆國際灌溉排水協會年會及八十九年三月二十日至八十九年三月
二十八日赴荷蘭等地參加水資源論壇部長級會議，各項經費支付
情形？）這二次會議甲○○都是以國際灌排協會主席身分與會，
第一次出國經會，包括報名費、機票費、國外旅館費、電話費、
交通或租車費等由國際溉排協會支付，第二次出國經費，因我未
出席，故不清楚」；「（問：據甲○○供稱，前述二次出國向國
民大會申領二十七萬二千一百九十二元，有將錢直接交給馬昱歸
墊給國際灌排協會的預支款，你如何解釋？）沒有此事，只有我
將甲○○以信用卡簽帳的款項以國際灌排協會的公款支付，從未
收過甲○○向國民大會請款後歸墊給國際溉排協會的款項」（見
九十一年度偵字第五八０二號卷第一卷第八頁背面、第九頁)；
證人即國際灌排協會會計陳鈴萍於九十年八月二十八日在台北市
調查處詢問時亦證述：「（問：你於九十年八月十四日在台北市
調查處供稱甲○○於八十八年九月十日至九月二十日及八十九年
三月二十日至三月二十八日以國際灌排協會主席名義出國，機票
錢未在國際灌排協會核銷是否屬實？）經我回想後，該兩次出國
機票都應在國際灌排協會下核銷。」（見九十年度他字第八九三
號卷第二卷第一五０頁）；同年十二月十一日應該處詢問時復證
以：「（問：據甲○○供稱，前述二次出國向國民大會申領二十
七萬二千一百九十二元，有將錢直接交給馬昱歸墊給國際灌排協
會的預支款，你如何解釋？）我負責國際灌排協會的會計帳目，
從沒有收過這二筆共二十七萬二千一百九十二元的款項，協會帳
目中也沒有這二筆錢的入帳紀錄。」（見九十一年度偵字第五八
０二號卷第一卷第十頁）；再於檢察官偵查時供證：「（問：九
十年十二月十一日調查筆錄實在否？《告以筆錄內容》）實在，
簽名前有看過筆錄」，「（問：馬昱有無拿二十七萬二千一百九
十二元給你說要歸墊給協會？）沒有」各等語（見九十一年度偵
字第五八０二號卷第二卷第二十三頁）。果證人馬昱及陳鈴萍所
證無誤，似足證明被告並無歸還國際灌排協會先行支付款項之情
形，其實情為何，既關係被告有無上述犯行之認定，自有詳加調
查，釐清真相之必要，原審未遑究明，遽為有利被告之判決，亦
有證據調查未盡之違法。（二）客觀上為法院認定事實及適用法
律之基礎之證據雖已調查，而其內容未明瞭者，即與未經調查無
異，如遽行判決，仍屬應於審判期日調查之證據而未予調查。證
人陳鈴萍於第一審法院審理時雖證以：「（問：為何在扣案物六
之六裡面也沒有見到鄭念珠歸還這些款項的紀錄？）因為我們並
沒有紀錄在扣案證物裡面，我們是紀錄在另外一本帳冊裡，但是
這本帳冊現在也不在了」，「（問：這個帳冊目前在那裡？）我
們是用零用金的方式登記的，現在已沒有留了」，「（問：鄭念
珠返還這些款項是否有存入國際灌排協會的戶頭？）沒有，因為
當初我們還有另外一些行政費用要支付，所以我就把它用掉了，
並沒有存到國際灌排協會的戶頭裡面」各等語（見第一審卷第一
卷第一三六頁至一三七頁）。惟卷附國際灌排協會九十五年十一
月十七日九五灌排協字第０二四號函說明三記載：「本委員會經
費收入來源單純，所有人員均為兼任人員並無聘任專業會計人員
，若有動支本委員會經費時，其核銷程序均比照政府相關程序辦
理，若非動支本委員會經費，而係本委員會於各委員出國參加國
際年會或國際會議時代辦相關事項所預為支付之各項費用，其性
質僅為代墊款，於委員返國後再如數結清。」等語（見原審卷第
四十八頁），如該函所載無誤，國際灌排協會預為各委員動支之
款項，於代墊後，均應再追還結清，始符核銷程序。則何以證人
陳鈴萍就攸關國際灌排協會為被告所動支之多達十餘萬元之款項
，於代墊後，有無追還結清之重要會計憑證及帳冊，竟未妥加保
存，以備嗣後國際灌排協會查核之用？豈是事理之常，其所證有
無違背經驗法則，殊非無疑？況證人陳鈴萍如確曾收到鄭念珠交
付之上開款項，何以於台北市調查處詢問及檢察官偵查時一再證
述：被告並無歸還國際灌排協會支付款項，協會帳目中亦無該二
筆款項之入帳紀錄之情事？證人陳鈴萍於第一審審理時翻異前詞
，改為有利被告之證述，是否係事後迴護被告之詞，自有究明之
必要，原審未詳酌慎斷，遽行判決，仍有證據調查未盡之違法。
（三）原判決又說明：「至於國民大會補助項目中有生活費、雜
費，此乃依前往國家之不同、日數之多寡，在預算額度內，為定
額給支，非屬實支實付之性質，申領人只需證明奉准出國考察，
且確已依核准行程出國考察即可，此為本院（原審）職務上已知
之事實，其費用之使用並無任何科目上之限制，係補助申領人於
出國考察期間之各項支出，是被告以國際灌排協會主席之身分率
團參與前述二次會議期間，國際灌排協會固統一核銷團員之餐飲
、住宿及禮品等費用，而出國考察所要支出之相關費用何止於餐
飲、住宿費用，實尚有個人開銷（住宿、機票等之升等、額外之
餐飲、服務生小費等等）或其他公關花費，此乃眾所週知之事實
，是從國際灌排協會前述經費核銷內容以觀，尚難認被告受有個
人全額生活費以及各項雜支費用支出之補助，是難以國際灌排協
會有前述住宿費、餐飲費用之核銷，遽認被告有施用詐術，詐取
國民大會核撥予國民大會代表出國考察之補助款之情事。」而為
有利被告之論斷（原判決第五頁倒數第十三行至第六頁第二行）
。然卷附國民大會八十九年三月八日（８９）國會金人字第三五
八號函略稱：此次考察若未於其他機關（構）辦理補助，於考察
返國後填具「國民大會代表出國考察旅費報告表」併附機票存根
正本、旅行業代收轉付收據及護照影本等憑證，俾向會計室辦理
報銷手續等語（見第一審卷第一卷第一一六頁），如該函所載無
誤，依其文義以觀，其所稱：「其他機關（構）」，既未明定以
其他公務機關或政府預算補助之法人或非法人團體為限，似仍包
括其他未經政府預算補助之法人或非法人團體，以達撙節公帑之
旨。證人陳鈴萍於台北市調查處詢問時既證稱：「（問：甲○○
前述兩次出國期間，住宿、膳雜費、購買禮品、宴客、電話費等
所有費用由何人支付？）全部由國際灌排協會支付」云云（見九
十年度他字第八九三號卷第二卷第一五０頁），又被告向國民大
會提出之國民大會出國考察旅費報告表上記載之請領款項，除交
通費（機票）十一萬七千四百八十七元外，並列有生活費、手續
費及雜費等項目，其中除手續費即保險費及簽證費外，其餘之生
活費及雜費乃按日就參訪國家之不同，分別補助，有該報告表在
卷可按（見九十一年度偵字第五八０二號卷第一卷第七十八、八
十二頁）。如證人陳鈴萍所證及上開報告表所載屬實，該補助項
目中所列之生活費及雜費，是否即指住宿、膳雜費等開支之補助
？果為肯定，被告兩次出國期間之住宿及膳雜費用，均已由國際
灌排協會所支付，能否仍得向國民大會申請上開生活費及雜費之
補助，不受上開八十九年三月八日函述之限制，不無疑義，且事
關公務機關會計核銷之專業領域，原審未遑向相關審計機關查證
究明，資為判斷之依據，遽行判決，仍有證據調查未盡之違法。
以上或係檢察官上訴意旨所指摘，或為本院得依職權調查之事項
，應認原判決有撤銷發回之原因。
據上論結，應依刑事訴訟法第三百九十七條、第四百零一條，判
決如主文。
中　　華　　民　　國　九十六　年　　五　　月　　四　　日
                      最高法院刑事第五庭
                          審判長法官  林　增　福
                                法官  邵　燕　玲
                                法官  陳　世　雄
                                法官  蔡　國　在
                                法官  花　滿　堂
      本件正本證明與原本無異
                                      書  記  官
中　　華　　民　　國　九十六　年　　五　　月　　九　　日
                                                      V
